臺灣宜蘭地方法院民事判決　九十年度重訴字第六二號
　　原　　　告　宜蘭市農會
　　法定代理人　乙○○
　　訴訟代理人　丙○○
　　　　　　　　甲○○
　　被　　　告　陳纘鴻
　　　　　　　　丁○○
右當事人間請求清償借款事件，本院判決如左：
    主    文
被告應連帶給付原告新台幣玖佰萬元，及自民國九十年六月七日起至清償日止，按年
息百分之八點七五計算之利息，並自民國九十年七月七日起至清償日止，其逾期在六
個月以內者，按上開利率百分之十，逾期超過六個月部分者，按上開利率百分之二十
計算之違約金。
原告其餘之訴駁回。
訴訟費用由被告連帶負擔。
本判決於原告勝訴部分以新台幣參佰萬元為被告供擔保後，得假執行。
原告其餘假執行之聲請駁回。
    事    實
甲、原告方面：
一、聲明：
  （一）被告應連帶給付原告新台幣（下同）九百萬元，及自民國九十年六月六日起
        至清償日止，按年息百分之八點七五計算之利息，暨自九十年七月七日起至
        清償日止，其逾期在六個月以內者，按上開利率百分之十，超期逾過六個月
        部分者，按上開利率百分之二十計算之違約金。
  （二）原告願供擔保請准宣告假執行。
二、陳述：
  （一）緣被告陳鑽鴻前於八十五年六月六日邀同被告丁○○為連帶保證人，並提供
        擔保物向原告借貸一千三百萬元，借款期限自同日起至八十七年六月六日止
        ，迄八十六年十二月二十日被告僅清償四百萬元，餘九百萬元自八十七年六
        月十二日以展期更換借據方式，約定借款期限從八十七年六月六日起至八十
        九年六月六日止；復於八十九年九月二十一日再以前開方式重新出具借據，
        約定借款期限自八十九年六月六日起至九十年六月六日止，被告丁○○仍任
        連帶保證人，該借據並約定如被告逾期未償付本息時，並應加付違約金，其
        逾期在六個月以內者，並按上開利率百分之二十計算之違約金，逾期超過六
        個月者，超過部分按上開利率百分之二十計算之違約金。迄九十年六月六日
        上開借款到期後，被告未能依約清償本金九百萬元，為此爰依消費借貸及連
        帶保證之法律關係，請求被告連帶給付原告九百萬元，及自九十年六月六日
        起至清償日止，按年息百分之八點七五計算之利息，暨自九十年七月七日起
        至清償日止，其逾期在六個月以內者，按上開利率百分之十，超期逾過六個
        月部分者，按上開利率百分之二十計算之違約金。
  （二）被告陳纘鴻雖辯稱系爭借據上之簽名非其本人所為，然查前開借款均匯入其
        在原告農會所開設第000000000000000號存款帳戶內。又被
        告陳纘鴻自七十八年十一月二十三日起即曾提供其所有坐落宜蘭縣礁溪鄉○
        ○段七一八、七一八之一、七一九之二、七一九之三地號四筆土地，設定最
        高限額四百八十萬元抵押權予原告；復於八十一年一月二十日再設定最高限
        額三百六十萬元抵押權予原告，並於八十二年三月十七日將後者提高最高限
        額至七百六十萬元，其後自八十二年五月五日起陸續分批向原告循環借款二
        十餘次，並分次部分或全部償還將近二十次。而設定抵押權依土地登記規則
        規定，必須權利人與義務人雙方簽訂抵押權設定契約書，檢齊權利人圖記證
        明、義務人之印鑑證明書及土地所有權狀，會同親自或委託土地代書人員前
        往地政機關申請及繳費，始能辦理設定登記手續，上開文件均為當事人重要
        財產與表徵法律行為成立之信物。且被告亦不否認八十三年十二月二十四日
        為向原告借款曾請領印鑑證明書交付，並於八十三年十二月二十七日至原告
        農會辦理對保簽訂授信約定書簽名蓋章在先之事實，本件系爭借據及前開抵
        押權設定書上之印章，與印鑑證明及授信約定書上之印章，均屬一致，是依
        民法第三條規定印章與簽名生同等之效力，且兩造間所簽訂之授信約定書第
        十條亦明載：「凡持有貴會發給立約人之擔保物收據或保管證或立約人印鑑
        ，前往貴會請求返還或更換擔保物及其有關文件者，均視為立約人之代理人
        ，貴會得准予返還或更換之」，足證已對原告明示其授權事實。因此，系爭
        借據縱非被告陳鑽鴻親自借貸，亦應認係經過其授權，否則其行為外觀上另
        足使原告相信被告陳纘鴻確有授權被告丁○○為代理人，亦應負表見代理人
        之責任。
三、證據：提出印鑑證明、授信約定書、放款交易明細、帳戶交易明細表各一件、借
    據、抵押權設定契約書、他項權利證明書各三件、土地登記簿謄本四件、存放款
    傳票十六件為證。
乙、被告方面：
壹、被告陳鑽鴻部分：
一、聲明：原告之訴及假執行之聲請均駁回。
二、陳述：
  （一）依據銀行借貸程序，借款均需借款人本人親自簽名立約、保證人對保等等一
        定方式為之，但系爭借款非其本人所借貸，伊沒有在借據上簽名，雖然借據
        上之印章是真正的，借款也是匯入到其開設之帳戶，但其並未使用該帳戶，
        其自七十幾年間離家，相關印章、存摺及所有權狀等文件都交給其父即共同
        被告丁○○保管，本件是遭到其父冒貸，設定抵押權及貸款之事伊均不知情
        ，其並未出面借款，亦未出具委任書，不能單憑印章即要其負責，系爭借款
        未經其授權，不能對本人發生效力。
  （二）原告所提出之八十三年十二月二十四日之印鑑證明及同年月二十七日之授信
        約定書，是被告在八十三年十二月二十九日向原告借貸二百萬元時所準備之
        資料及書立之文件，該筆借款業於八十六年十二月二十日清償，與本件無涉
        ，原告挪用他案信貸對保資料故意混淆裁判。況授信約定書僅約定持印鑑得
        辦理還款及更換抵押物，此因實務常委託代書辦理相關事宜故有此約定，但
        並非授權之依據，如代書人員據此向銀行辦理貸款，銀行也不可能僅因印鑑
        相同即同意。再者，原告主張系爭借款初貸之時間，先後陳述不一，顯見原
        告確有違法私相授受同意冒貸情事。
三、證據：提出帳戶交易明細表、存摺紀錄各一件為證。
貳、被告丁○○部分：
一、聲明：原告之訴及假執行之聲請均駁回。
二、陳述：其子即共同被告陳鑽鴻長期離家，相關印章、存摺及所有權狀等資料均由
    其代為保管，其自七十八年間起開始私自拿陳鑽鴻之權狀向原告提出申貸借款，
    本件借款並未經過陳纘鴻之同意。十餘年來之借貸過程中其都有按期繳納利息，
    九十年六月六日到期後，原告突然未經通知即聲請支付命令要求返還，其願意清
    償本件債務，但希望原告能同意其以繳息方式延期清償。
三、證據：提出放款備查卡、借據各一件、放款利息收入傳票二件、繳款存根十八件
    為證。
    理    由
一、本件原告主張：被告陳鑽鴻於八十五年六月六日邀同被告丁○○為連帶保證人，
    向原告借貸一千三百萬元，借款期限自同日起至八十七年六月六日止，迄八十六
    年十二月二十日被告僅清償四百萬元，餘九百萬元自八十七年六月十二日以展期
    更換借據方式，約定借款期限從八十七年六月六日起至八十九年六月六日止；復
    於八十九年九月二十一日再以前開方式重新出具借據，約定借款期限自八十九年
    六月六日起至九十年六月六日止，被告丁○○仍任連帶保證人，該借據並約定如
    被告逾期未償付本息時，並應加付違約金，其逾期在六個月以內者，並按上開利
    率百分之二十計算之違約金，逾期超過六個月者，超過部分按上開利率百分之二
    十計算之違約金。迄九十年六月六日上開借款到期後，被告未能依約清償本金九
    百萬元，為此爰依消費借貸及連帶保證之法律關係提起本件訴訟等語。
二、被告陳鑽鴻以：系爭借款非其本人所借貸，伊沒有在借據上簽名，雖然借據上之
    印章是真正的，借款也是匯入到其開設之帳戶，但其並未使用該帳戶，自七十幾
    年間離家後相關印章、存摺及所有權狀等文件都交給其父即共同被告丁○○保管
    ，本件是其父冒貸，設定抵押權及貸款之事伊均不知情，其並未出面借款，亦未
    出具委任書，至於原告提出之印鑑證明及授信約定書，是其在八十三年十二月二
    十九日另向原告借貸二百萬元時之文件，該筆借款業於八十六年十二月二十日清
    償，與本件無涉，況授信約定書僅約定持印鑑得辦理還款及更換抵押物，原告不
    能單因印章相同即要其負責。系爭借款並未經其授權，不能對本人發生效力等語
    資為抗辯；至被告丁○○則陳稱：其子即共同被告陳鑽鴻長期離家，相關印章、
    存摺及所有權狀等資料均交由其保管，其自七十八年間起開始私自拿被告陳鑽鴻
    之權狀向原告貸款，本件借款並未經過陳纘鴻之同意。十餘年來之借貸過程中其
    都有按期繳納利息，九十年六月六日到期後，原告突然未經通知即聲請支付命令
    要求返還，其願意清償本件債務，但希望原告能同意以繳息方式延期清償等詞。
三、經查，本件被告陳纘鴻前於八十三年間固曾與原告簽立授信約定書，於第十條約
    定：「凡持有貴會發給立約人之擔保物收據或保管證或立約人印鑑，前往貴會請
    求返還或更換擔保物及其有關文件者，均視為立約人之代理人，貴會得准予返還
    或更換之」，然該授信約定書並非因本件借款而特別書立，乃為兩造所不爭，並
    有授信約定書一件在卷可佐。前開條款僅係表示兩造同意嗣後如有第三人持被告
    陳纘鴻在約定書上所留存之印章，向原告「請求返還或更換擔保物及其有關文件
    」時，無庸再經為意思表示，即視為被告陳纘鴻其代理人，如請求之事項與前者
    並無直接關聯，自不能援引前開授信約定書為授權依據，合先敘明。
四、按代理權係以法律行為授與者，其授與應向「代理人」或向「代理人對之為代理
    行為之第三人」，以意思表示為之，此為民事訴訟法第一百六十七條所明定。本
    件被告陳纘鴻主張其並未在系爭借據上親自簽名或用印，亦未以言語或書面向原
    告表示授與借貸本件借款之代理權予共同被告丁○○乙事實，此為兩造所不爭。
    被告陳纘鴻復主張其未曾向其父即共同被告丁○○表示授與簽訂本件借貸契約之
    代理權，共同被告丁○○亦到庭陳述上情，則原告主張本件借款係由被告陳鑽鴻
    親自借貸或授權被告丁○○為之，自應由其就此有利於己之事實負舉證之責，然
    其並未能舉證以實其說，此部分主張尚難採信。
五、次按，由自己之行為表示以代理權授與他人，或知他人表示為其代理人而不為反
    對之表示者，對於第三人應負授權人之責任。但第三人明知其無代理權或可得而
    知者，不在此限。民事訴訟法第一百六十九條亦定明文。前開條文所規定之表見
    代理，係為保護第三人而設，本人如有使第三人信以為其有以代理權授與他人之
    行為，而與該他人交易，即應使本人負授權人責任。查本件原告復主張：被告陳
    纘鴻自七十八年十一月二十三日起即曾提供其所有坐落宜蘭縣礁溪鄉○○段七一
    八、七一八之一、七一九之二、七一九之三地號四筆土地，設定最高限額四百八
    十萬元抵押權予原告；復於八十一年一月二十日再設定最高限額三百六十萬元抵
    押權予原告，並於八十二年三月十七日將後者提高最高限額至七百六十萬元，其
    後自八十二年五月五日起陸續分批向原告循環借款二十餘次，並分次部分或全部
    償還將近二十次。辦理抵押權登記所需之義務人之印鑑證明書及土地所有權狀，
    均屬當事人重要財產與表徵法律行為成立之信物，被告陳纘鴻早在授信約定書對
    保簽名蓋章在先，本件借據及前開抵押權設定書上之印章，與印鑑證明及授信約
    定書上之印章，均屬一致；系爭借款亦係撥入被告陳纘鴻親自在原告農會所開設
    第000000000000000號存款帳戶內，其行為外觀上足使原告相信
    被告陳纘鴻確有授權被告丁○○為代理人，亦應負表見代理人之授權責任等語，
    業據其提出與其所述相符之印鑑證明、授信約定書、放款交易明細、帳戶交易明
    細表各一件、借據、抵押權設定契約書、他項權利證明書、土地登記簿謄本及存
    放款傳票等資料為佐。
六、被告陳纘鴻亦不否認本件借據上之印章係其印鑑章，並與其在八十三年間所書立
    之授信約定書留存之印章相符；系爭借款確係撥入其親自在原告農會所開設之第
    000000000000000號存款帳戶內等情屬實，僅辯稱：其因長期離
    家在外，故將印章、存摺、印鑑證明、所有權狀等物品交由被告其父即被告丁○
    ○代為保管，因而遭其父擅用等語。是衡諸被告陳纘鴻與被告丁○○乃為至親之
    父子關係，其將表徵個人權利及財物之印章、存摺、印鑑證明、所有權狀等重要
    物品交付其父即被告丁○○保管，由被告丁○○持以設定最高限額抵押權予原告
    ，然後以被告丁○○之代理人之身分，同時兼任連帶保證人，向原告借貸系爭款
    項，匯入被告陳纘鴻所親自開設之帳戶提領使用，並多次展期清償另立借據；且
    前開印章及撥款帳戶，復與被告陳纘鴻所自陳於八十三年間親自向原告借貸之另
    筆二百萬元所使用者均屬一致，顯見被告陳纘鴻、丁○○有「前後交叉使用該帳
    戶」之情形，該存摺並非向由其父丁○○保管，亦有該帳戶交易明細表及存摺影
    本在卷可佐。綜上情事，依客觀情形判斷，確實足使第三人誤信被告陳纘鴻對其
    父即被告丁○○授以代理權，而有表見代理之情形，依民法第一百六十九條前段
    規定，其亦應負授權人之責任，故原告主張被告陳纘鴻就系爭借款應負表見代理
    之授權人責任，則堪予採信。至被告丁○○部分，其既不否認在系爭借據上簽名
    用印擔任連帶保證人，自應依法負連帶清償之責任。
七、按稱消費借貸者，謂當事人一方移轉金錢或其他代替物之所有權於他方，而約定
    他方以種類、品質、數量相同之物返還之契約。當事人之一方對他方負金錢或其
    他代替物之給付義務而約定以之作為消費借貸之標的者，亦成立消費借貸。且借
    用人應於約定期限內，返還與借用物種類、品質、數量相同之物。民法第七百四
    十七條、第四百七十八條前段分別定有明文。是本件原告與被告陳纘鴻、丁○○
    間確實分別存有消費借貸及連帶保證契約，且系爭債務約定借貸期限至九十年六
    月六日，現已屆清償期而未獲償付，其理由已如前述，原告自得隨時清求被告返
    還，從而本件原告本於前開法律關係，請求被告連帶給付原告九百萬元，及九十
　　年六月七日起至清償日止，按年息百分之八點七五計算之利息，並自九十年七月
　　七日起至清償日止，其逾期在六個月以內，按上開利率百分之十，逾期超過六個
　　月部分，按上開利率百分之二十計算之違約金，即有理由，應予准許。至原告另
　　請求被告應連帶給付前開九百萬元於九十年六月六日該日，按年息百分之八點七
　　五計算之遲延利息，因本件借款約定最後清償日為九十年六月六日，故其遲延利
　　息之起算日應為九十年六月七日，從而此部分之請求即有未合，應予駁回。
八、原告陳明願供擔保，聲請宣告假執行，於其勝訴部分，核無不合，爰酌定相當擔
    保金額准許之。其餘假執行之聲請，因訴之駁回而失所附麗，則不應准許。
九、本件事證已臻明確，兩造其餘攻擊防禦方法，於本判決結果不勝影響，爰不一一
    論述，併此敘明。
據上論結，原告之訴為一部有理由、一部無理由，依民事訴訟法第七十九條但書、第
八十五條第二項、第三百九十條第二項，判決如主文。
中　　　華　　　民　　　國　　九十一　　年　　　三　　　月　　二十一　　日
                                  臺灣宜蘭地方法院民事第庭
~B法　　　官　林翠華
右為正本係照原本作成。
如對本判決上送達後廿日內向本院提出上訴狀(須附繕本)。
中　　　華　　　民　　　國　　九十一　　年　　　三　　　月　　二十二　　日
~B法院書記官　沈峰巨
